臺灣宜蘭地方法院民事判決
110年度訴字第117號
原      告
即反訴被告  王秋祥  


            王廷仲  

被      告
即反訴原告  曾俊智  

            游國村  
上 列 1 人
訴訟代理人  吳載鵬  
共      同
訴訟代理人  吳純怡律師
上列當事人間因租佃爭議等事件，本院於民國110年8月31日言詞
辯論終結，判決如下：
    主  文
一、原告之訴駁回。
二、本訴訴訟費用由原告連帶負擔。
三、確認兩造間就坐落宜蘭縣員山鄉同樂段73之1、101、155、2
    00、201、201之1、210、210之1、214之1地號土地之耕地三
    七五減租條例租賃關係不存在。
四、反訴被告王秋祥應將坐落宜蘭縣○○鄉○○段00○0地號土地如附
    圖即宜蘭縣宜蘭地政事務所民國110年8月31日複丈之土地複
    丈成果圖所示編號E部分面積703平方公尺之豬圈拆除。
五、反訴被告王秋祥、王廷仲應將宜蘭縣員山鄉同樂段73之1、1
    01、155、200、201、201之1、210、210之1、214之1地號土
    地騰空返還予反訴原告。
六、反訴原告其餘反訴駁回。
七、反訴訴訟費用由反訴被告連帶負擔。
    事實及理由
壹、程序部分
一、本件於起訴前已先經調解、調處程序，有宜蘭縣政府租佃爭
    議調處案卷、宜蘭縣員山鄉公所租佃爭議調解案卷在卷可稽
    ，核與耕地三七五減租條例第26條規定之起訴要件相符，於
    法即無不合。
二、按確認法律關係之訴，非原告有即受確認判決之法律上利益
    者，不得提起之，民事訴訟法第247條第1項前段定有明文。
    而所謂即受確認判決之法律上利益，係指法律關係之存否不
    明確，原告主觀上認其在法律上之地位有不安之狀態存在，
    且此種不安之狀態，能以確認判決將之除去者而言，最高法
    院著有52年臺上字第1240號民事判例，可資參照。查本件原
    告主張兩造間就坐落宜蘭縣員山鄉同樂段73之1、101、155
    、200、201、201之1、210、210之1、214之1地號土地（下
    合稱：「系爭土地」）成立耕地三七五減租條例之租約（宜
    員枕字第154號，下稱：「系爭租約」）租賃關係存在，為
    被告所否認，是兩造間就系爭租約存否乙節，既屬未明，並
    致原告於私法上地位，處於不安狀態而有受侵害之危險，而
    此種不安狀態，能以確認判決將之除去，揆諸前揭法律規定
    及判例意旨，原告提起本件確認之訴，堪認有即受確認判決
    之法律上利益。
三、被告於本訴訴訟辯論終結前，對於原告提起反訴，與民事訴
    訟法第259條之規定核無不合，且無同法第260條各項所列事
    由，應予准許，合先敘明。
貳、兩造聲明及陳述要旨 
一、本訴部分：
（一）原告方面：
　 1、兩造間就系爭土地成立系爭租約，伊在同段73之1、101、
      155地號土地上有種植農作物，有耕作事實，並無將系爭
      土地轉租他人之情事。
　 2、聲明：確認兩造間系爭租約存在。
（二）被告方面：
　 1、原告違反耕地三七五減租條例第16條應自任耕作之義務，
      並於同段73之1地號土地上興建豬圈，另將同段200、201
      、201之1、210、210之1、214之1地號土地轉租予訴外人
      王建淳放置輪胎、工業用品等廢棄物，且令同段73之1、1
      01、155地號土地荒蕪、終年雜草叢生，顯已違背耕地三
      七五減租條例佃農應自任耕作之規定，系爭租約應歸於無
      效，兩造租賃關係已不存在。
　 2、聲明：駁回原告之訴。
二、反訴部分：
（一）反訴原告方面：
　 1、反訴被告違反耕地三七五減租條例之不自任耕作規定，系
      爭租約應歸於無效，兩造租賃關係已不存在。
   2、依民法第767條第1項、第455條，請求反訴被告返還系爭
      土地，並請求反訴被告拆除同段73之1地號土地上非法建
      置之豬寮。
　 3、聲明︰如主文第3、4、5項所示，另請求反訴被告王延仲將
      前述豬圈拆除（見本案卷第170頁）。　　　
（二）反訴被告方面：
　 1、請求拆除豬圈無理由，係反訴原告母親同意伊興建。
　 2、聲明：駁回反訴。
參、得心證之理由 
一、按「承租人應自任耕作，並不得將耕地全部或一部轉租於他
    人（第1項）。承租人違反前項規定時，原訂租約無效，得
    由出租人收回自行耕種或另行出租（第2項）」，耕地三七
    五減租條例第16條第1、2項定有明文。次按：「法律行為之
    一部分無效者，全部皆為無效」，民法第111條前段定有明
    文。另按：「耕地租賃，承租人應自任耕作，以承租之耕地
    供耕作之用，否則原定租約無效，此觀72年12月23日修正前
    耕地三七五減租條例第16條規定自明。且所謂原定租約無效
    ，係指同一租約無效，或同一租約內租賃多筆耕地，僅對其
    中一筆或數筆不自任耕作，該租約全部均歸無效，縱當事人
    嗣依同條例第6條第1項、第20條規定變更或續訂租約，亦不
    能使業已無效之原訂租約回復其效力，出租人得就該未轉租
    或自任耕作部分之土地，請求收回」（最高法院108年度臺
    上字第115 號民事判決意旨參照），再按︰「減租條例第16
    條第1項，所謂承租人應自任耕作，係指承租人應以承租之
    土地供自己從事耕作之用而言。如承租之土地建築房屋居住
    或供其他非耕作之用者，均在不自任耕作之列。同條第2項
    規定承租人違反自任耕作之規定時，原訂租約無效」（最高
    法院107年度臺上字第2223號民事判決意旨參照）。
二、證人王建淳於本院現場勘驗時，指出其承租系爭土地之範圍
    ，經囑託宜蘭縣宜蘭地政事務所測量（見本案卷第80頁勘驗
    筆錄），為本案卷第110頁該所複丈成果圖所示坐落同段200
    地號土地之編號Ａ部分面積131平方公尺、坐落同段201地號
    土地之編號Ｂ部分面積17平方公尺、坐落同段201之1地號土
    地之編號Ｃ部分面積229平方公尺以及坐落同段210之1地號土
    地之編號Ｄ部分面積524平方公尺之空地、菜園、果園，王建
    淳並證稱︰原告2人並未種植，把地出租給伊之人，係在場之
    原告王秋祥等語（見本案卷第83頁勘驗筆錄），原告王秋祥
    亦在場自承︰並未在同段200、201、201之1、210之1土地種
    植，僅在同段73之1、101、155地號土地種植，伊並起造附
    圖所示豬圈等語（見本案卷第84頁勘驗筆錄），故前述原告
    王秋祥出租王建淳部分，係將耕地一部轉租於他人，且連同
    前述豬圈部分及其他原告自承未耕作部分，原告2人均未自
    任耕作，依上述說明，系爭租約全部無效，並得由被告收回
    系爭土地。
三、系爭租約既屬無效，則原告王秋祥以前述豬圈無權占有系爭
    土地，自應拆除返還占有之土地，從而原告之本訴無理由，
    應予駁回，至被告之反訴，除其中請求原告王延仲拆除前述
    豬圈部分，因無法證明該豬圈與原告王延仲有關（反訴原告
    並自承︰該豬圈為原告王秋祥蓋的等語，見本案卷第85頁勘
    驗筆錄），故應予駁回外，其餘部分，依前述說明，均有理
    由，故應予准許。
肆、本件事證已臻明確，兩造其餘攻擊防禦及舉證，經核均與判
    決結果不生影響，爰不另一一論述，併此敘明。
伍、訴訟費用負擔之依據：民事訴訟法第78條、第79條、第85條
    第2項。 
中　　華　　民　　國　　110 　年　　9 　　月　　14　　日
                  民事庭      法  官      伍偉華
以上正本係照原本作成。
如對本判決上訴，須於判決送達後二十日之不變期間內，向本院
提出上訴狀（應附繕本）。
如委任律師提起上訴者，應一併繳納上訴審裁判費。
中　　華　　民　　國　　110 　年　　9 　　月　　14　　日
                              書記官      葉宜玲